臺灣高等法院刑事判決
111年度上易字第429號
上  訴  人  
即  被  告  簡麗貞


上列上訴人即被告因妨害名譽案件，不服臺灣士林地方法院110
年度易字第533號，中華民國110年12月17日第一審判決（起訴案
號：臺灣士林地方檢察署110年度偵字第944號），提起上訴，本
院判決如下：
    主  文
上訴駁回。
    事  實
一、乙○○與甲○○分別住在臺北市○○區○○○路00巷00號0樓之7、同
    號0樓之6，兩人為隔壁鄰居，素有嫌隙。乙○○於民國109年1
    1月19日下午6時許，在其上開住處內，見甲○○恰巧返家，適
    站於門口之際，竟基於以強暴方式公然侮辱之犯意，在上址
    不特定多數人得以共見共聞之情況下，由屋內往外朝甲○○潑
    水，使甲○○陷於困窘難堪，而以此強暴方式羞辱貶損甲○○之
    人格或社會評價。嗣經甲○○報警處理，始為警查獲上情。
二、案經甲○○訴由臺北市政府警察局士林分局報請臺灣士林地方
    檢察署檢察官偵查起訴。
    理  由
壹、證據能力方面
一、按被告以外之人於審判外之言詞或書面陳述，除法律有規定
    者外，不得作為證據，刑事訴訟法第159條第1項固定有明文
    ；惟被告以外之人於審判外之陳述，雖不符同法第159條之1
    至第159條之4之規定，而經當事人於審判程序同意作為證據
    ，法院審酌該言詞陳述或書面陳述作成時之情況，認為適當
    者，亦得為證據，同法第159條之5第1項亦定有明文。經查
    ，本判決所引用之被告以外之人於審判外之陳述，固均屬傳
    聞證據，惟上訴人即被告乙○○就前揭審判外陳述均表示同意
    具有證據能力（見本院卷第87頁）；而檢察官亦表示上開證
    據均有證據能力（同上卷頁）。本院審酌上開證據製作時之
    情況，尚查無違法不當及證明力明顯過低之瑕疵，亦認為以
    之作為證據應屬適當，爰逕依刑事訴訟法第159條之5第1項
    規定，認前揭證據均例外有證據能力。
二、本判決所引用之其餘文書證據及證物，並無證據證明係公務
    員違背法定程序所取得，亦無顯有不可信之情況，且經本院
    於審理期日合法調查，該等證據自得作為本案裁判之資料。
貳、實體方面
一、認定犯罪事實所憑證據及理由
  ㈠被告與告訴人甲○○分別住在臺北市○○區○○○路00巷00號0樓之7
    、同號0樓之6，兩人為隔壁鄰居，素有嫌隙。被告於109年1
    1月19日下午6時許，在其上開住處內，見告訴人恰巧返家，
    適站於門口之際，即由屋內往外朝告訴人潑水之事實，業據
    證人即告訴人於警詢、偵訊及原審審理時證述綦詳（見偵卷
    第13至14、75頁、原審卷第51至53頁），且經原審於110年1
    1月26日審理時當庭勘驗卷附之現場監視錄影光碟無訛，有
    原審勘驗筆錄暨附件截圖在卷可按（見原審卷第49、59至64
    頁），復為被告於本院準備程序時所是認（見本院卷第86頁
    ），是此部分事實首堪認定。
　㈡按刑法第309條第1項之公然侮辱罪，係指在不特定人或特定
    多數人得以共見共聞之狀態下，對特定人或可得推知之人侮
    弄辱罵。其侮辱之方法並無限制，不問以言語、文字或舉動
    均可，只須以公然方式為之，足以使他人在精神上、心理上
    有感受難堪或不快之虞而貶損他人人格或社會評價，即屬之
    。至於被害人之名譽是否實際受到損害，並不影響本罪之成
    立。又本條文第2項之以「強暴」犯公然侮辱罪（下稱強暴
    侮辱罪），係指對於被害人公然施以不法作用力，而足以貶
    損他人人格或社會評價之行為。經查，本件案發地點係在被
    告、告訴人之住處門口處，並非係在其等私人場域內，參以
    同樓層之住戶多達10戶，此經告訴人於警詢時證述明確（見
    偵卷第14頁），足見該地點係屬不特定之多數人得以共見共
    聞之處所，被告所為已屬「公然」。再者，觀諸原審前開勘
    驗筆錄暨附件截圖所示（見原審卷第59至60頁），可知被告
    係從其屋內往外向告訴人潑水，告訴人之上衣右側、後側等
    處均已全遭潑濕，顯見被告係持相當之水量潑灑告訴人，並
    非僅係細微不足以計較之水量；佐以被告於本院準備程序時
    供稱：當天是因告訴人踢我家的門挑釁，我禁不起告訴人這
    樣的刺激威脅，所以才拿水潑他等語（見本院卷第86頁），
    可見被告係蓄意對告訴人施以不法作用力，此舉依一般社會
    通念，顯可認屬對告訴人表示羞辱之舉動，足以使告訴人難
    堪或不快，貶損其人格或社會評價，而被告為具有相當智識
    程度及社會經驗之成年人（見本院卷第88頁），對此當無不
    知之理，然其僅因上述糾紛，心生不滿，即公然對告訴人潑
    水，圖使告訴人受辱，是被告所為，當已該當強暴侮辱罪之
    構成要件，至屬灼然。
  ㈢對於被告辯解的判斷：
　⒈被告辯解略以：⑴我確實有對告訴人潑水，但是從我的家裡往
    外潑，不是在門口走廊上潑，是否構成「公然」侮辱，容有
    疑問。⑵當天是告訴人先踢我家的門挑釁，讓我產生懼怕與
    威脅，且我有精神疾病，屬於精神官能症，容易焦慮與恐慌
    ，對於外界的刺激比較敏感，所以才拿水潑告訴人，要趕他
    走，這是我保護自己生命、財產的反抗行為。⑶我家的門與
    牆壁前後被告訴人踢了12次以上，對他踢門的行為我有提告
    ，也有報警，另外在109年9月25日他也有甩我家的門，110
    年3月20日則把垃圾放在我家門口，我是被他騷擾，身心受
    到驚嚇，才會對他潑水云云。
　⒉然依下列說明，被告之辯解均不足採信：
    ⑴按證據取捨、其證明力之判斷及事實認定，俱屬事實審法
      院自由判斷裁量之職權，此項自由判斷職權的行使，倘不
      違背客觀存在之經驗法則及論理法則，即無違法可指，觀
      諸刑事訴訟法第155條第1項規定意旨甚明，自難任憑己意
      ，指摘為違法（最高法院110年度台上字第6214號判決意
      旨參照）。本院依憑上揭各項事證，經逐一剖析，互核印
      證結果，始據以認定被告確有以強暴方式公然侮辱告訴人
      之犯行，復已說明被告行為時如何係屬不特定之多數人得
      以共見共聞之公然狀態，自符合「公然」侮辱之要件。是
      以，被告徒執上揭⒈⑴所示情詞，空言否認其並非「公然」
      侮辱，自無足取。
　　⑵次按刑法第23條之正當防衛，以對於現在不法之侵害，而
      出於防衛自己或他人權利之行為為要件，如不法侵害已過
      去而為報復行為，無正當防衛可言（最高法院110年度台
      上字第3471號判決意旨參照）。觀諸前揭原審勘驗筆錄暨
      附件截圖所示（見原審卷第59頁），可知於錄影檔案時間
      00:03時，告訴人有以左腳踢被告住處大門旁之牆壁一下
      ；嗣於錄影檔案時間00:06時，即見被告自其屋內對告訴
      人潑水等情。因此，被告辯以當日係告訴人先踢其家門（
      按：門旁之牆壁），其才潑水，固非子虛。然即便認告訴
      人踢牆之行為係對被告之不法侵害，但於告訴人踢牆完畢
      後，並無事證顯示告訴人繼續其不法之侵害，故告訴人不
      法之侵害既已過去，即無「現在」不法之侵害可言，詎被
      告竟於3秒後，從其屋內對告訴人潑水，此舉顯係對告訴
      人之報復行為，而非防衛行為（即被告所稱之反抗行為）
      ，不符正當防衛之要件。故被告以其所為係屬反抗行為置
      辯，自非可採。再者，被告另稱其有精神疾病一節，並提
      出中華民國身心障礙證明影本為證（見本院卷第45頁）。
      惟依其所述，僅係容易焦慮與恐慌之精神官能症（見本院
      卷第86頁），而觀其於案發後接受檢察官訊問時，尚知否
      認犯行及保持緘默，其於原審及本院審理時，均意識清楚
      ，應答切題，究其言談間核無重大乖離現實、答非所問或
      離題之處，關於本案緣由復能明確記憶、清晰回想及詳細
      描述說明，尚猶知為自己辯解並主張有利於己之事項，可
      徵被告於行為時仍具有相當認知、判斷、辨識、支配及控
      制能力，並明確知悉其行為具有不法性，亦能權衡其不法
      行為所致結果，是其辨識能力或控制能力於行為時並無欠
      缺或顯著降低之情形，自無阻卻責任事由可資適用（刑法
      第19條參照）。況被告陳述其有上述精神疾病一節，無非
      僅係欲說明其因此對外界之刺激比較敏感，才會在告訴人
      之刺激（踢牆）下，對告訴人潑水之動機、緣由，其並未
      主張有何阻卻責任事由之存在或提出一定證據，並因而使
      本院得有合理懷疑，自無依職權就此調查之必要（最高法
      院109年度台上字第2088號判決意旨參照），併此敘明。
      是以，被告徒執上揭⒈⑵所示情詞為辯，亦無足取。
　　⑶再按人格名譽權及言論自由均為憲法保障之基本權，於該
      二基本權發生衝突時，刑法第309條公然侮辱罪固採取言
      論自由應為退讓之規定。惟憲法所保障之各種基本權並無
      絕對位階高低之別，對基本權之限制，須符合憲法第23條
      「為『防止妨礙他人自由、避免緊急危難、維持社會秩序
      或增進公共利益』所『必要』者」之規定。亦即依比例原則
      為適切之利益衡量，決定何者應為退讓，俾使二者達到最
      佳化之妥適調和，而非以「粗鄙、貶抑或令人不舒服之言
      詞＝侵害人格權/名譽＝侮辱行為」此簡單連結之認定方式
      ，以避免適用上之違憲，並落實刑法之謙抑性。具體言之
      ，在無涉公益或公眾事務之私人爭端，如係被害人主動挑
      起，或自願參與爭論，基於遭污衊、詆毀時，予以語言回
      擊，尚屬符合人性之自然反應，於此情形，被害人自應負
      有較大幅度之包容。至容忍之界限，則依社會通念及國人
      之法律感情為斷，是否已達足以貶損被害人之人格或人性
      尊嚴，而屬不可容忍之程度，以決定言論自由之保障應否
      退縮於人格名譽權保障之後（最高法院110年度台上字第2
      206號判決意旨參照）。經查，縱認被告因與告訴人間之
      多起踢門（牆）、甩門、放置垃圾等糾紛，方對告訴人為
      潑水之公然侮辱行為，此項舉動或為其言論自由之表現；
      且即便認本件是告訴人主動所挑起（蓋係告訴人先踢牆）
      ，被告如有相關之舉止回應，倘對告訴人人格名譽權有所
      侵害，告訴人固應負較大幅度之包容。然則，依前揭說明
      ，被告所為仍不得逾越不可容忍之界限，此應依社會通念
      及個人法律感情予以判斷。審以本件係無涉公益或公眾事
      務之私人爭端，被告竟係持相當之水量潑灑告訴人，使告
      訴人上衣右側、後側等處全遭潑濕，足以使告訴人甚感難
      堪，羞辱貶損其人格或社會評價。稽之一般社會通念及個
      人法律感情，被告此舉並非常人之自然回應，且對告訴人
      羞辱強度甚高，核非一般人所可忍受，實已逾越可以容忍
      之程度，自仍應以強暴侮辱罪相繩。是以，被告徒執其與
      告訴人間有諸多糾紛，方會對告訴人潑水等如上揭⒈⑶所示
      情詞為辯，仍無從阻免其強暴侮辱罪之成立，同難足取。
      　
　㈣綜上所述，足徵被告所辯各節俱無足取，是以本件事證已臻
    明確，被告之犯行應堪認定。　　　 　　　
二、論罪之說明
　　核被告所為，係犯刑法第309條第2項之強暴侮辱罪。
三、上訴駁回之理由
  ㈠原審經詳細調查後，基於相同認定，以被告犯罪之事證明確
    ，因而適用刑法第309條第2項、第41條第1項前段、刑法施
    行法第1條之1第1項之規定，並審酌被告僅因細故，不思循
    理性方式處理，以潑水方式侮辱告訴人，造成告訴人之人格
    、名譽或社會地位之負面影響，所為實有可議，且被告否認
    犯行，迄未與告訴人和解，兼衡被告犯罪之動機、目的、手
    段及其於原審審理時自陳二專畢業之教育程度、已婚、有2
    名成年子女、從事成衣業修線工作、薪水1件新臺幣（下同
    ）1元之家庭生活狀況（見原審卷第55頁），暨告訴人於原
    審審理時所陳述之意見（見原審卷第56至57頁）等一切情狀
    ，酌情量處被告拘役30日，並諭知易科罰金之折算標準為以
    1千元折算1日。經核原審認定事實及適用法律均無不合，量
    刑亦屬妥適。
　㈡綜上所述，被告上訴否認犯行，而以前揭辯解指摘原判決不
    當，惟其所辯均非可採，俱如前述，是其上訴為無理由，應
    予駁回。
據上論斷，應依刑事訴訟法第368條，判決如主文。
本案經檢察官鄭潔如提起公訴，由檢察官邱美育到庭執行職務。
中　　華　　民　　國　　111 　年　　5 　　月　　26　　日
　　　　　　　　　刑事第九庭  審判長法　官  潘翠雪
　　　　　　　　　　　　　　　　　  法　官  俞秀美
　　　　　　　　　　　　　　　　　  法　官  陳信旗
以上正本證明與原本無異。
不得上訴。
                                    書記官  董佳貞
中　　華　　民　　國　　111 　年　　5 　　月　　26　　日
附錄法條：
刑法第309條
    公然侮辱人者，處拘役或九千元以下罰金。
    以強暴犯前項之罪者，處一年以下有期徒刑、拘役或一萬五
    千元以下罰金。